高雄高等行政法院簡易判決　　　　　　　　　　　　 九十年度簡字第四００三號
　　原　　　告　甲○○
　　被　　　告　財政部臺灣省南區國稅局
　　代　表　人　乙○○局長
右當事人間因綜合所得稅事件，原告不服財政部中華民國九十年十一月十三日台財訴
字第０九０００三五七五四號訴願決定，提起行政訴訟，本院判決如左：
    主  文
原告之訴駁回。
訴訟費用由原告負擔。
    事實及理由
一、緣原告民國（下同）八十八年度綜合所得稅結算申報，原列報免稅額新台幣（下
    同）一八０、０００元，嗣申請增列受扶養親屬廖金聲免稅額，被告以其未符合
    民法第一千一百十四條第四款及第一千一百二十三條第三項規定，乃否准增列其
    免稅額七二、０００元；另原列報薪資所得一０、０００元及同額薪資所得特別
    扣除額，被告依查得資料核定其無薪資所得，乃否准認列薪資所得特別扣除額一
    ０、０００元及同額薪資所得。原告不服，申請復查結果，獲准追認薪資所得特
    別扣除額一０、０００元及同額薪資所得，其餘維持原核定，原告不服，就免稅
    額部分提起訴願，亦遭決定駁回，遂提起本件行政訴訟。
二、本件原告主張：原告於八十八年度綜合所得稅結算申報，原列報免稅額一八０、
    ０００元，嗣申請增列受扶養親屬廖金聲免稅額，被告以其與原告未有以永久共
    同生活為目的而同居一家之家長家屬關係，乃否准增列免稅額，顯有未合。蓋（
    一）法律並未規定國土分裂、制度不同，而截斷血緣親屬之關係，原處分及訴願
    決定違反事實否認存在，顯然嚴重歧視人權，牴觸憲法。（二）財政部拒絕承認
    海基會、海協會一九九二年共識確認之親屬關係公證書，有悖常理。且查八十七
    年度綜合所得稅，以原告父親名義為納稅義務人申報時使用同一認證之公證書，
    已獲追認且退還溢繳稅款，而於八十八年度原告父女互易為申報人及受扶養之親
    屬時，則予以否定，前後自相矛盾，有失公正。（三）兩岸開放後原告與原告之
    父曾數次返鄉探親並陸續匯款予原告之祖母作日常生活費用來盡奉養之責，嗣原
    告祖母去世後，原告之伯父廖金聲仍拍電告知，昆仲之情為無法抹滅之事實，被
    告卻濫言改變親屬關係為「念同宗之誼而給與津貼」，認其非家長家屬關係之理
    由，殊為可議云云。被告則以：按「所得稅法有關個人綜合所得稅『免稅額』之
    規定，其目的在以稅捐之優惠使納稅義務人對特定親屬或家屬盡其法定扶養義務
    。」為司法院大法官會議釋字第四一五號解釋所釋示，且前揭解釋雖宣告扶養其
    他親屬不應以同一戶籍為要件，惟仍須以永久共同生活為目的而同居一家為要件
    ，是渠系爭受扶養親屬廖金聲既居住於大陸地區，與原告並未同居一家，核難認
    定渠系爭扶養親屬與原告有以永久共同生活為目的而同居一家之家長家屬關係，
    更難謂符合首揭法條規定之扶養要件，縱有資助，其資助行為乃「念同宗之誼而
    給與津貼，此種慈惠施與行為，乃本於雙方之感情而生，於法原不能援為要求扶
    養之根據。」最高法院二十年度上字第二九九號著有判例，是原告對渠既無生活
    保持（維持）或生活扶助義務，請求追認系爭扶養親屬免稅額，於法未合，洵難
    採據，被告否准認列系爭免稅額七二、０００元，依法並無不合。又八十七年度
    由原告之父廖鈺聲為納稅義務人申報扶養親屬，並經國稅局核認在案乙節，查原
    告因稅法規定納稅義務人如扶養年滿七十歲直系尊親屬，該免稅額增加百分之五
    十，乃基於稅賦之考量選擇最有利之申報方式，本年度由原告為納稅義務人申報
    扶養其父及系爭扶養親屬，是二年度之納稅義務人主體既不同，准駁系爭扶養親
    屬之法令依據便有所異，一為扶養同胞兄弟，一為扶養其他親屬或家屬，非得比
    附援引等語置辯。
三、按「免稅額：納稅義務人按規定減除其本人、配偶及合於左列規定扶養親屬之免
    稅額：（一）納稅義務人及其配偶之直系尊親屬‧‧‧（二）納稅義務人之子女
    ‧‧‧（三）納稅義務人及其配偶之同胞兄弟、姊妹‧‧‧（四）納稅義務人其
    他親屬或家屬，合於民法第一千一百十四條第四款及第一千一百二十三條第三項
    之規定，未滿二十歲或滿六十歲以上無謀生能力，確係受納稅義務人扶養者。但
    受扶養者之父或母如屬第四條第一款及第二款之免稅所得者，不得列報減除。」
    所得稅法第十七條第一項第一款定有明文。次按「左列親屬互負扶養義務．．．
    四、家長家屬相互間。」「負扶養義務者有數人時，應依左列順序定其履行義務
    之人：一、直系血親卑親屬。二、直系血親尊親屬。三、家長‧‧‧。」、「家
    置家長。同家之人，除家長外，均為家屬。雖非親屬而以永久共同生活為目的同
    居一家者，視為家屬。」分別為民法第一千一百十四條第四款、第一千一百十五
    條第一項及第一千一百二十三條所規定。又按「所得稅法有關個人綜合所得稅『
    免稅額』之規定，其目的在以稅捐之優惠使納稅義務人對特定親屬或家屬盡其法
    定扶養義務。同法第十七條第一項第一款第四目規定：『納稅義務人其他親屬或
    家屬，合於民法第一千一百十四條第四款及第一千一百二十三條第三項之規定，
    未滿二十歲或滿六十歲以上無謀生能力，確係受納稅義務人扶養者』，得於申報
    所得稅時按受扶養之人數減除免稅額，固須以納稅義務人與受扶養人同居一家為
    要件，惟家者，以永久共同生活之目的而同居為要件，納稅義務人與受扶養人是
    否為家長家屬，應取決於其有無共同生活之客觀事實，而不應以是否登記同一戶
    籍為唯一認定標準。‧‧‧」業經司法院釋字第四一五號解釋在案；而此號解釋
    之解釋理由書更明白表示：「．．．所得稅法第十七條第一項第一款第四目規定
    ：『納稅義務人其他親屬或家屬，合於民法第一千一百十四條第四款及第一千一
    百二十三條第三項之規定，未滿二十歲或滿六十歲以上無謀生能力，確係受納稅
    義務人扶養者』，得於申報所得稅時按受扶養之人數減除免稅額，明示此項免稅
    額之享有，無論受扶養者為其他親屬或家屬，除確係受納稅義務人扶養外，尚須
    符合民法第一千一百十四條第四款及第一千一百二十三條第三項之規定，即以具
    備家長家屬關係為要件。所謂家，民法上係採實質要件主義，以永久共同生活為
    目的而同居一家為其認定標準，．．．」故所得稅法第十七條第一項第一款關於
    扶養親屬免稅額減除之重點在於有無法定扶養義務，而納稅義務人與受扶養人是
    否構成民法第一千一百十四條第四款之家長家屬關係，則須以其等有無共同生活
    之客觀事實，而以永久共同生活之目的而同居一家認定之。
四、經查，本件原告八十八年度綜合所得稅結算申報，列報免稅額一八０、０００元
    ，嗣申請增列受扶養親屬廖金聲，被告以廖金聲與原告未有以永久共同生活為目
    的而同居一家之家長家屬關係，乃否准增列免稅額七二、０００元之事實，為兩
    造所不爭執，並有綜合所得稅結算申報書、核定通知書附於原處分卷可稽。本件
    兩造所爭執者為原告居住於大陸地區之伯父廖金聲，是否符合列報為原告之受扶
    養親屬，而據以申報綜合所得稅免稅額？惟查，（一）按所得稅法第十七條第一
    項第一款第四目所規定得列報扶養其他親屬或家屬者，除確係受納稅義務人扶養
    外，尚須符合民法第一千一百十四條第四款及第一千一百二十三條第三項之規定
    ，即以具備家長家屬關係為要件。所謂家，民法上係採實質要件主義，以永久共
    同生活為目的而同居一家為其認定標準。又所謂「家屬」，係指以永久共同生活
    為目的而與家長同居一家者而言，其身分因與家長同居一家而發生（最高法院二
    十八年度上字一五一四號判例參照）。本件原告於申報八十八年度綜合所得稅時
    係居住於屏東縣屏東市○○路一三六巷十號，而所列報之扶養親屬廖金聲，係居
    住於廣東省五華縣安流鎮安流中學三好樓，有其八十八年度綜合所得稅申報書、
    財團法人海峽交流基金會認證之（九九）梅市證字第九五七號公證書副本附於原
    處分卷可憑，足見原告與廖金聲間並未同居共同生活，應可認定。是原告與廖金
    聲間既未同居共同生活，即不符合所得稅法第十七條第一項第一款第四目所規定
    及司法院釋字第四一五號解釋得列報扶養其他親屬或家屬者，須以永久共同生活
    為目的而同居一家為要件，原告縱有匯款資助，其資助行為性質乃為念及親戚間
    之情誼往來所為之津貼，此種慈惠施與行為，本基於雙方感情而生，於法並不能
    援為要求扶養之根據（最高法院二十年度上字第二九九號判例參照）。此與國土
    分裂、制度不同無涉，更無截斷原告等血緣親屬間之關係，及歧視人權與牴觸憲
    法之問題，是原告此之主張，要非可採。（二）至於原告八十七年度所得稅結算
    申報，係以原告之父廖鈺聲為納稅義務人而申報扶養親屬，而八十八年度係由原
    告為納稅義務人申報扶養其父及系爭扶養親屬，該二年度之納稅義務人主體不同
    ，適用系爭扶養親屬之法令自屬有異，非得比附援引，原告主張八十七年度綜合
    所得稅，以其父親名義為申報人時使用同一認證之公證書，已獲追認且退還溢繳
    稅款，而八十八年度原告父女互易為申報人及受扶養之親屬時，即遭否准，前後
    自相矛盾，有失公正云云，容有誤解。
五、綜上所述，原告八十八年度綜合所得稅結算申報，列報扶養親屬廖金聲，與原告
    既無家長家屬關係，如上所述，即與所得稅法第十七條第一項第一款之規定不合
    ，被告予以否准認列，並無違誤，復查決定及訴願決定予以維持，亦無不合，原
    告起訴意旨，請求撤銷訴願決定及原處分，為無理由，應予駁回。並不經言詞辯
    論為之。
據上論結，本件原告之訴為無理由，依行政訴訟法第二百三十三條第一項、第二百三
十六條、第一百九十五條第一項後段、第九十八條第三項前段，判決如主文。
中　　　華　　　民　　　國    九十一　　年　  　三　　　月　　  十三　　日
                              高雄高等行政法院第三庭
     　   　　　　　　　　　　　          法      官   戴見草
右為正本係照原本作成。
如不服本判決，應於送達後二十日內，向本院提出上訴狀並表明上訴理由，如於本判
決宣示後送達前提起上訴者，應於判決送達後二十日內補提上訴理由書（須按他造當
事人人數附繕本）。
提起上訴應預繳送達用雙掛號郵票七份（每份三十四元）。
中　　　華　　　民　　　國    九十一　　年　  　三　　　月　　  十三　　日
                                          法院書記官   嚴寶明
附註：
行政訴訟法第二百三十五條（第一項、第二項）：
對於適用簡易程序之裁判提起上訴或抗告，須經最高行政法院之許可。
前項許可，以訴訟事件所涉及之法律見解具有原則性者為限。
